臺灣新竹地方法院刑事判決　　　　　　　　93年度自字第13號
自　訴　人　丙○○
自訴代理人　李文傑律師
　　　　　　林建鼎律師
被　　　告　乙○○
選任辯護人　劉雅萍律師
　　　　　　林思銘律師
　　　　　　苗繼業律師
上列被告因詐欺案件，經自訴人提起自訴，本院判決如下：
    主  文
乙○○無罪。
    理  由
一、自訴意旨略以：緣被告乙○○於民國80年間，與自訴人丙○○簽訂開發合作契約書，就自訴人所有坐落於新竹縣竹東鎮
    ○○段番社子小段146之3、146之133地號土地（以下簡稱系
    爭土地），約定開發完成後，被告可分得10分之3之土地，
    但至遲應於82年6月30日前開發完成，否則雙方合作契約即
    告解除，上開期限屆至，只見被告稍事整地外，並未完成開
    發之工作，前開合作契約遂告解除，嗣於86年4月間，被告
    媒介案外人大民營造有限公司（以下簡稱大民公司）於系爭
    土地上合建房屋，自訴人並依合建契約提供系爭土地予大民
    公司向華僑商業銀行股份有限公司新竹分行（以下簡稱華僑
    銀行）申辦建築融資貸款，大民公司並取得華僑銀行核撥之
    貸款新臺幣（下同）1000萬元，其中300萬元大民公司交付
    自訴人供為合建保證金，被告依約僅能受領180萬元之合建
    保證金，卻以不明事由自大民公司處取得面額計730萬元之
    支票4紙，其中被告已兌領300萬元，並將面額150萬元、100
    萬元之支票2紙轉交案外人呂清旭提示，其餘面額180萬元之
    支票為自訴人制止而未予兌現，大民公司之後始終未進行房
    屋之興建工程，遂於同年11月間，與大民公司解除上開合建
    契約，大民公司並允諾願負責償還上開1000萬元貸款中之
    150萬元，及向案外人呂清旭追討上開250萬元，自訴人與大
    民公司解除合建契約後，於87年12月初，被告引介同案被告
    甲○○（已經本院裁定駁回自訴在案）與自訴人認識，並於
    同年月8日與同案被告甲○○簽訂委任契約書（因自訴人於
    84 年間，雙眼罹患青光眼疾病，幾至失明，經手術治療，
    僅左眼略有改善，但視力仍係模糊），數日後同案被告甲○○另擬具一聲明書，稱係補充前此委任契約書未盡之處，自
    訴人不疑有他，未加審閱即再次署名其上，殆於88年3月25
    日，自訴人再次與同案被告甲○○簽訂契約書，因自訴人雙
    眼辨識功能不良，經被告乙○○告以該由同案被告甲○○擬
    具之土地合作開發契約書，內容係約定同案被告甲○○得以
    2800萬元之價格購買系爭土地，或與自訴人合建，於系爭土
    地上建屋出售，且同案被告甲○○須支付450萬元保證金予
    自訴人，自訴人即簽立上開契約書，惟簽立土地合作開發契
    約書僅歷數日，同案被告甲○○卻言其資力不足，無法依上
    開開發契約書之約定，給付450萬元保證金，但可向案外人
    謝新熾尋求協助，嗣謝新熾果在翌月8日匯付450萬元予自訴
    人，同案被告甲○○則另給付50萬元予被告。嗣於88年4 月
    25日晚上9時許，被告急電自訴人，要求自訴人速與其同至
    同案被告甲○○住處簽署一文件，時近晚上10時許，自訴人
    身體益加疲乏，狀況不佳，急欲返家休息，乃匆匆忙忙於同
    案被告甲○○所備之文件簽名，未加審閱即行離去，自訴人
    、被告與同案被告甲○○於88年6月11日再次簽訂協議書，
    約定1000萬元之建築融資貸款，在88年6月30日會同至華僑
    銀行，由自訴人償還300萬元，大民公司償還150萬元，並代
    墊為案外人呂清旭領走之250萬元，被告乙○○償還300萬元
    ，其中應由自訴人清償部分，自訴人已於88年3月29日、同
    年4月13日分別償還100萬元、200萬元予華僑銀行，然大民
    公司及被告各自應清償部分，以迄6月30日期限屆至，大民
    公司僅償付80萬元，被告則分文未付，事為同案被告甲○○
    所聞悉，同案被告甲○○即要求自訴人以前所收受之保證金
    ，先行代被告償付融資貸款，以免妨礙土地之開發，自訴人
    遂於88年7月2日償還300萬元予華僑銀行，豈料，91年初，
    同案被告甲○○忽來電陳稱自訴人連同違約金需給付1350萬
    元，並對自訴人提起民事訴訟，因認被告乙○○有施用詐術
    ，使自訴人陷於錯誤，而涉犯刑法第339條第1項之詐欺取財
    罪嫌等語。
二、按犯罪事實應依證據認定之，無證據不得認定犯罪事實。又
    按不能證明被告犯罪者，應諭知無罪之判決，刑事訴訟法第
    154條第2項、第301條第1項分別定有明文。次按事實之認定
    ，應憑證據，如未能發現相當證據，或證據不足以證明，自
    不能以推測或擬制之方法，為裁判基礎。另認定犯罪事實，
    所憑之證據，雖不以直接證據為限，間接證據亦包括在內，
    然無論直接或間接證據，其為訴訟上之證明，須於通常一般
    之人均不致於有所懷疑，而得確信其為真實之程度者，始得
    據之為有罪之認定，倘其證明尚未達此一程度，而有合理性
    懷疑之存在時，即無從為有罪之認定，最高法院40年臺上字
    第86號判例、76年臺上字第4986號判例可資參照。再按刑法
    第339條第1項詐欺取財罪之成立，以行為人有為自己或第三
    人不法所有之意圖，實施詐術行為，使人將本人或第三人之
    物交付為構成要件，若行為人並無不法所有之意圖，亦未施
    用詐術，自與詐欺罪之構成要件有別。又所謂以詐術使人交
    付物，必須被詐欺人因其詐術而陷於錯誤，若其所用方法，
    不能認為詐術，亦不致使人陷於錯誤，即不構成該罪，最高
    法院著有46年臺上字第260號判例可資參照。
三、自訴人認被告乙○○涉犯刑法第339條第1項之詐欺取財罪嫌
    ，係以被告坦認有自大民公司處收受面額計300萬元之支票
    並兌領，及自同案被告甲○○處收受50萬元等不利於己之供
    述，並提出自訴人與被告簽訂之開發乙種建築合作契約書、
    自訴人、被告與大民公司簽訂之合建契約書、解除合建契約
    切結書、協議書，自訴人、被告與同案被告甲○○簽訂之委
    任契約書、聲明書、契約書、協議書，自訴人提出之代償明
    細、華僑銀行出具之收據、支票、自訴人之診斷證明書、本
    院92年度重訴字第23號民事判決等為其主要論據。
四、訊據被告乙○○固坦認自大民公司處收受面額計300萬元之
    支票並兌領及自同案被告甲○○處收受50萬元等事實，惟堅
    詞否認有何詐欺取財犯行，辯稱：當初是自訴人找伊開發土
    地，簽約時有約定300萬元是給伊的，伊是共同開發人，300
    萬元是當初跟大民公司簽約時所得到的，不是保證金，是自
    訴人說當初開發的時候，伊支出很多資金，怕周轉不靈，先
    給伊300萬元，伊只有拿到300萬元，另2張面額150萬元、
    100 萬元之支票伊都沒有拿過，伊也沒有拿給呂清旭，伊有
    去告呂清旭，支票上的名字也不是伊簽的，再跟同案被告甲○○簽約時，自訴人有在場，自訴人要求同案被告甲○○先
    撥450萬元到自訴人戶頭，當作保證金，因為伊也是地主之
    一，50萬元是伊向同案被告甲○○提出要求，寫一張借據，
    載明等土地成交後，50萬元再無條件返還予同案被告甲○○
    ，當時自訴人也在場等語。
五、經查：
（一）本件首應審究者，闕為被告乙○○是否施用詐術使自訴人
      陷於錯誤，而先後分別與大民公司、同案被告甲○○就系
      爭土地簽訂相關契約書？玆分敘如下：
　１、觀諸自訴人、被告與大民公司、同案被告甲○○歷次簽訂
      之合建契約書、解除合建契約切結書、協議書、委任契約
      書、聲明書、契約書、協議書等契約文件（見本院卷（一
      ）第9、10、21、22、32之1至之3、34至37、41頁），自訴
      人均在立約人欄簽名並蓋用印鑑章，其中就合約內容若有
      增、刪、修改處，自訴人亦均蓋用印鑑章於其上，此節並
      為自訴人所不爭執，且經本院提示該等文件予自訴人確認
      時，自訴人亦能明確指訴曾經擔任大民公司融資貸款之保
      證人等情無訛（見本院卷（二）第122頁），復參以自訴
      人於本院審理時證述：曾任職於農田水利會擔任工務主管
      ，負責水溝之修建、灌溉水路等業務，在工程上亦有接觸
      契約之機會等語（見本院卷（二）第117、118頁），是自
      訴人既曾任職於公法人機構擔任主管職務，尚具有較高之
      智識程度，於工作中亦有審閱契約文件之機會，自86年間
      起至88年6月11日止，就系爭土地前後共簽訂近10份契約
      文件，衡以經驗法則，實難認自訴人就各該契約之訂定，
      均立於受詐欺而陷於錯誤之境而為。
　２、復參以被告、自訴人與大民公司、同案被告甲○○歷次簽
  　　訂之契約文件（見本院卷（一）第9、10、21、22、32之1
      至之3、34至37、41頁）觀之，被告均與自訴人同列名為
      契約當事人之一方，又在與大民公司簽訂之解除合建契約
      切結書、協議書中（見本院卷（一）第34至37頁），被告
      均須負責償還大民公司向華僑銀行申辦貸款之部分款項另
      在與同案被告甲○○簽訂之協議書中（見本院卷（一）第
      41頁），被告亦立於與自訴人為共同債務人之地位，嗣後
      並為同案被告甲○○據以提起民事訴訟，而須與自訴人共
      同履行契約內容之境，此有本院92年度重訴字第23號、臺
      灣高等法院93年度上字第120號民事判決各1份在卷可稽（
      見本院卷（一）第89至95、128至144頁），是尚無何積極
      證據足認被告有施用詐術之情，堪可認定，縱因該等契約
      文件之簽訂，使被告因而受領支票兌現後花用，並導致自
      訴人須負擔償還大民公司之貸款及遭同案被告甲○○起訴
      而獲不利判決等情，亦無從證明被告於締約之始，即係以
      施用詐術之方法為之，自訴人之主張，顯係倒果為因之邏
      輯謬誤，實難作為對被告不利之認定。
  ３、至自訴人指訴因患有青光眼等眼疾，對於契約內容均無法
      詳加審視一節，固據其提出行政院國軍退除役官兵輔導委
      員會竹東榮民醫院診斷證明書、臺灣省立新竹醫院診斷證
      明書、陳晟康眼科診所診斷證明書等為證（見本院卷（一
      ）第260、273、274頁），上開診斷證明書之診斷結果為
      ：右眼有虹彩炎併角膜水腫、青光眼等眼疾，就醫師所見
      自訴人之症狀則為右眼角膜水腫、破皮、起水泡、眼壓高
      等情，然自訴人退休前已有審閱契約之機會，對於本件簽
      訂之契約內容亦多所知悉，已如前述，以此執為自訴人簽
      訂契約時，已陷入錯誤之境，尚嫌無據。
（二）被告自大民公司收受之面額計300萬元支票並持以兌領是
      否基於不法所有之意圖而取得？
　１、被告與自訴人於80年間，就系爭土地訂立開發乙種建築地
      合作契約書，雙方約定開發完成後扣除水土保持，公共設
      施及道路用地外，被告可分得淨餘土地之百分之30一節，
      除據被告自承在卷，並經自訴人確認屬實，且有開發乙種
      建築地合作契約書1紙存卷可查（見本院卷（一）第27頁
      ），被告並於約定開發期間內，將原置於系爭土地上之大
      水塔移除等情，亦據證人及自訴人於本院審理時證述明確
      （見本院卷（二）第118頁），並有臺灣省自來水股份有
      限公司第三區管理處竹東營運所94年1月5日台水三東字第
      0940000015號函、94年1月12日台水三總字第09400002060
      號函暨其所附公證書、土地租賃契約書、地籍圖、協調紀
      錄、竹東美之城300噸配水池會驗接管記錄等在卷為憑（
      見本院卷（一）第282、284至291頁）。
　２、觀之被告、自訴人與大民公司簽訂之合建契約書，立契約
      書人欄「丙方：乙○○」、第3條合建房屋分配辦法：「
      丙方總坪數百分之5」、第5條合建保證金：「甲方（指自
      訴人）提供座落竹東鎮○○段番社子小段146-3及000-000
      0筆土地作為乙方（指大民公司）土融貸款及建築融資貸
      款，地主丙○○合建所分得拾分之參及丙方所分得拾分之
      零點伍，建築完工後，將保證金甲方新台幣參佰萬元正及
      丙方新台幣壹佰捌拾萬元正歸還乙方。丙方：乙○○。」
      等條款，均係以手寫方式予以補充，尚難謂自訴人就上開
      契約內容全然無所知悉而陷於錯誤。再者，前揭開發乙種
      建築地合作契約書第2條載明：「開發期間所發生一切費
      用，包括勘測、測量、設計、工程費（應由乙方【指被告
      乙○○】先聘請合格建築師先行規劃設計並編定設計書）
      、工程追加費，政府一切稅捐（包括分割持分給乙方土地
      之增值稅）、規費、佣金等全部費用均由乙方負擔，甲方
      （指自訴人）不支出任何費用，....。」等語，是被告既
      有移除水塔等開發土地行為，契約復約定開發費用均應由
      被告支出，姑不論被告開發土地是否已達自訴人所謂「開
      發完成」之程度，被告為開發系爭土地，已掖注相當資金
      於其上等情，堪可認定。
  ３、況該與大民公司簽訂之合建契約書係將被告同列為立契約
      書人，而非介紹人，此觀該契約書自明，並經案外人即大
      民公司負責人唐盛輝於另案偵查中指訴：該合建契約之介
      紹人為案外人呂清旭等語屬實（見臺灣新竹地方法院檢察
      署91年度發查字第482號偵查卷第9頁反面），是自訴人主
      張該百分之5之約定，係給被告之佣金，顯與常情有違，
      殊難憑採。再縱係契約約定被告收受保證金180萬元，與
      被告實際兌領300萬元不相符合，其應分得之比例與前所
      簽訂之開發乙種建築地合作契約書亦未盡相同，然300萬
      元之性質是否即係保證金，或契約雙方默示給付予被告之
      約定，尚無從得悉，惟被告確有投注資金予系爭土地之開
      發，已如前述，其辯稱：乙種建築用地開發合作契約書之
      約定伊有百分之3之權利，而合建契約之內容伊只有分得
      百分之5之房地，顯然不成比例，自訴人口頭承諾要以現
      金補足差額，所以在開立支票時將面額計730萬元之支票
      均指名伊，伊只有提領180萬元及120萬元之支票各1張，
      伊有權利受領該300萬元等語，亦與常情無違，尚非顯然
      無據。
　４、自訴人雖稱被告自大民公司處取得面額計730萬元之支票
      ，除180萬元之支票1紙為自訴人取回外，其餘面額計550
      萬元之支票均為被告所取得云云。經查：被告自承僅兌領
      面額計300萬元之支票，而該300萬元之取得，是否即係基
      於不法所有之意圖，尚屬不能證明，已如前述，至另2紙
      面額分別為100萬元、150萬元之支票共2紙，被告堅詞否
      認有收受並兌領，辯稱：該2紙支票係遭呂清旭偽簽伊的
      名字背書而提領，與伊無關等語，查大民公司負責人唐盛
      輝確有於91年間，向臺灣新竹地方法院檢察署對案外人呂
      清旭（已於92年5月13日死亡，並由臺灣新竹地方法院檢
      察署檢察官於92年5月26日以91年度偵緝字第173號為不起
      訴處分確定）就上開支票涉犯偽造文書罪嫌提出告訴一節
      ，業經本院調閱臺灣新竹地方法院檢察署91年度偵緝字第
      174號偵查卷宗查核屬實，案外人呂清旭於上開案件偵查
      中已坦認有收受上開支票等情（見上開偵查卷第3頁），
      姑不論是否為被告所交付，實難逕以案外人呂清旭持有載
      明被告為受款人之記名支票，即認被告涉犯刑法詐欺取財
      罪嫌，自訴人上開主張，尚嫌速斷。
（三）被告收受同案被告甲○○所交付之50萬元是否基於不法所
      有之意圖而取得？
　１、證人甲○○於本院審理行交互詰問時具結證述：88年3月
      25日之契約書是與自訴人、被告達成協議，就華僑銀行的
      貸款1000萬元，因為自訴人與被告在與大民公司解除合建
      契約書中有約定被告與自訴人應共同負擔600萬元的貸款
      ，伊答應幫忙，但伊的房子最多只能貸款500萬元，所以
      就提供450萬元匯入自訴人指定的帳戶，另外50萬元提供
      給另一個地主乙○○，因為他們（指自訴人、被告）跟伊
      說乙○○在法院有訴訟，需要這筆錢，所以就叫伊把50萬
      元給乙○○，給被告乙○○50萬元是經過協商後所達成的
      ，88年3月25日簽訂契約書時，有將自訴人與被告於80年
      間簽訂之開發乙種建築地合作契約書作為附件，主要是用
      來證明伊為何要提供50萬元予被告之依據，三方協議就50
      萬元之部分沒有載明在契約中，但是被告有寫字條給伊，
      還是欠伊50萬元等語（見本院卷（二）第113至115頁），
      證人謝新熾即提供該500萬元之同案被告甲○○之友人於
      另案本院民事庭92年度重訴字第23號履行契約事件中亦證
      述：伊是向農民銀行貸款500萬元，其中450萬元是甲○○
      要伊匯到自訴人帳戶，另外50萬元是甲○○向伊借的等情
      無訛（見本院卷（一）第24頁）。
  ２、觀諸自訴人、被告與同案被告甲○○於88年3月25日簽訂
      之契約書（見本院卷（一）第21、22頁）載明「附註：乙
      方（指自訴人、被告）於民國80年12月20日訂定之合作契
      約書列入本契約之附件。」等字句，是被告收受上開50萬
      元，尚非無據，難認其有不法所有之意圖，應堪認定。至
      同案被告甲○○嗣後對自訴人、被告提起民事訴訟，本金
      部分只請求450萬元，惟按民事訴訟，舉證之所在，敗訴
      之所在，此乃民事訴訟之舉證責任分配原則，衡以常理，
      當事人於提起民事訴訟前，自會衡量證據之強弱及獲得勝
      訴之可能性，上開50萬元，既未載明在契約書中，同案被
      告甲○○亦無保存任何有利於己之證據（縱係被告有立字
      據予同案被告甲○○，然該民事事件之請求權基礎為契約
      法律關係，該等字據是否足供同案被告甲○○主張有利於
      己之部分，尚非無疑），同案被告甲○○僅就450萬元部
      分對自訴人、被告提起民事訴訟，亦無悖乎常情。退步言
      之，縱若該50萬元係被告與同案被告甲○○二人之私人借
      貸關係，自訴人亦未受有任何損害，就自訴人而言，被告
      取得上開50萬元，自無不法所有之意圖至明。
六、綜上所述，被告既未施用詐術，使自訴人與之共同與大民公
    司、同案被告甲○○簽訂數份契約文件，自訴人亦無陷於錯
    誤而交付財物之情形，而被告取得面額計300萬元之支票及
    50萬元，亦難認主觀上有不法所有之意圖，自訴人縱係因簽
    訂契約之結果，而須對第三人（即同案被告甲○○）負擔民
    事責任，惟被告於民事案件訴訟中，亦為共同被告之一，而
    須與自訴人共同履行契約責任一節，詳如前述，凡此均與被
    告所涉詐欺取財罪嫌無涉，充其量僅係自訴人與被告就系爭
    土地開發完成之程度及相關契約解釋之認定有所歧異，純屬
    民事糾葛。從而，自訴人引為被告犯罪證據之資料，容有合
    理之懷疑性存在，致本院無從為有罪之確信。此外，復查無
    其他積極事證足認被告乙○○確有自訴意旨所指之詐欺取財
    犯行，揆諸前揭說明，自應為被告無罪之諭知。
據上論斷，應依刑事訴訟法第343條、第301條第1 項，判決如主
文。
中　　華　　民　　國　　94　　年　　12　　月　　16　　日
                  刑事第四庭   審判長法　官  林秋宜
                                     法  官  馮俊郎
                                     法  官  蔡欣怡
以上正本證明與原本無異。
如不服本判決，應於判決送達後10日內向本院提出上訴狀 (應附
繕本 )，上訴於臺灣高等法院。
                                     書記官  謝國聖
中　　華　　民　　國　　94　　年　　12　　月　　16　　日
